臺灣新北地方法院民事裁定
                                   110年度家聲抗字第44號
抗  告  人  陳心芳  

上列抗告人因聲請撤銷拋棄繼承事件，對於中華民國110 年4 月
27日本院司法事務官所為110 年度司繼字第252 號民事裁定提起
抗告，本院管轄第二審之合議庭裁定如下：
    主  文
抗告駁回。
抗告程序費用由抗告人負擔。
    理  由
一、抗告人於原審聲請意旨略以：抗告人為被繼承人乙○○之子，
    被繼承人死亡時遺有遺產，當時繼承人經協議欲由抗告人一
    人單獨繼承，因此抗告人之兄弟姊妹即其他繼承人皆予拋棄
    繼承，並委請抗告人之子甲○○代為辦理其他繼承人拋棄繼承
    相關事宜，然甲○○卻誤將抗告人同列於拋棄繼承之列，惟拋
    棄繼承並非抗告人之真意，爰請求准予撤銷109 年度司繼字
    第3419號抗告人拋棄繼承之准予備查等語。
二、原審審理後認抗告人於民國109年11月6日已具狀向本院聲請
    拋棄繼承，且合於民法第1174條拋棄繼承之要件，抗告人於
    原審審理時雖稱拋棄繼承聲請狀上之簽章係甲○○代其簽名、
    抓其手畫押，印鑑證明係甲○○帶其去申請，但因其視力不好
    ，其在申請櫃檯照完大頭照後，係由甲○○填寫申請書，但未
    向伊說明申請印鑑證明目的為何等語，然抗告人係具正常智
    識之成年人，縱其視力不佳，但可透過口語詢問畫押文件內
    容及辦理印鑑證明之申請目的，然其均未予查明，難辭其過
    失之責，抗告人對錯誤之發生既有過失，依民法第88條第1
    項但書即不得撤銷因錯誤所為之拋棄繼承意思表示，爰駁回
    抗告人於原審之聲請。
三、抗告意旨略以：
    原審認定抗告人雖視力不佳，惟仍可透過口語詢問查明辦理
    究為拋棄繼承或繼承，故認定抗告人對於意思表示錯誤之發
    生既有過失，依民法第88條第1 項但書規定，不得撤銷錯誤
    之意思表示，抗告人難以認服：
（一）意思表示之內容有錯誤，或表意人若知其事情即不為意思
      表示者，表意人得將其意思表示撤銷之。但以其錯誤或不
      知事情，非由表意人自己之過失者為限，民法第88條第1 
      項訂有明文。該條文之規範，無非係在處理，當表意人發
      現意思表示錯誤，造成原本意思表示合致之兩造，變成意
      思表示不一致之情況，則視表意人於表意之時，是否有過
      失情事，以決定表意人是否可撤銷意思表示，倘若表意人
      之另一方，同意表意人撤回意思表示，依民法自治、契約
      自由，自無限制表意人撤回之舉。
（二）本件拋開意思表示是否有錯誤之情事不談，本件抗告人繼
      承或拋棄繼承之效果分別為甲○○無權利繼承乙○○之遺產或
      甲○○因抗告人拋棄繼承而可以繼承，若利害關係人甲○○對
      於抗告人請求撤銷拋棄繼承乙事並無爭議，亦同意其撤回
      ，則抗告人意思表示錯誤時，是否有過失情況，即非探討
      重點。
（三）是原審僅僅單純就抗告人於意思表示錯誤時，是否有過失
      責任乙情，即認定本件請求撤銷於法不合，未免流於形式
      ，失其公平與誠信。爰請求撤銷拋棄繼承之意思表示等語
      。
四、按民法第1174條規定：「繼承人得拋棄其繼承權。前項拋棄
    ，應於知悉其得繼承之時起3 個月內以書面向法院為之。拋
    棄繼承後，應以書面通知因其拋棄而應為繼承之人。但不能
    通知者，不在此限」。次按家事事件法第132 條規定：「繼
    承人拋棄繼承時，應以書面表明下列各款事項：一拋棄繼承
    人。二被繼承人之姓名及最後住所。三被繼承人死亡之年月
    日時及地點。四知悉繼承之時間。五有其他繼承人者，其姓
    名、性別、出生年月日及住、居所。拋棄繼承為合法者，法
    院應予備查，通知拋棄繼承人及已知之其他繼承人，並公告
    之。拋棄繼承為不合法者，法院應以裁定駁回之。」，立法
    理由略以：「…二、繼承人依法向法院為拋棄繼承之意思表
    示後，溯及繼承開始時即生繼承權喪失之法律效果，原無須
    法院為准許其拋棄之裁定。惟繼承人欲辦理後續相關事宜時
    ，主管機關往往要求提出已拋棄繼承之證明，始克完成相關
    手續。為便利繼承人辦理相關手續，並使因拋棄繼承而具有
    利害關係之其他繼承之人知悉拋棄繼承之情形，爰設第2 項
    ，明定拋棄繼承為合法者，法院應予備查，通知拋棄繼承人
    及已知之其他繼承人，並公告之。至於拋棄繼承不合法者，
    法院自無庸為該項通知及公告。三、繼承人向法院為拋棄繼
    承之意思表示，如法院認其拋棄繼承為不合法，而不准備查
    ，將對該繼承人之權益影響重大。為保護該繼承人之權益，
    爰設第3 項，明定於此情形，法院應以裁定駁回之。繼承人
    如對該裁定不服，即得循抗告程序救濟」，則依上開關於拋
    棄繼承之立法說明，可知繼承人依法向法院為拋棄繼承之意
    思表示後，即溯及繼承開始時生繼承權喪失之法律效果，無
    待法院為准許其拋棄之裁定。拋棄繼承為合法者，法院發函
    通知備查，僅係為便利繼承人辦理相關手續，使因拋棄繼承
    而具有利害關係之其他繼承之人知悉拋棄繼承之情形而已。
    再按非訟事件應依非訟事件程序處理，法院僅形式上審查是
    否符合非訟事件程序上之要件，無需為實體上之審查，關於
    拋棄繼承權之聲明、撤回或撤銷其拋棄聲明之法效如何，倘
    利害關係人對之有所爭執，應循民事訴訟程序訴請法院為實
    體上之裁判，以謀解決，非訟事件法院不得於該非訟事件程
    序中為實體上之審查及裁判。是以，拋棄繼承事件，因不具
    訟爭性，為非訟事件之性質，法院對繼承人拋棄繼承聲明之
    准予備查通知，僅依形式上審查，並無實體認定之效力，繼
    承人拋棄繼承是否合法，於相關事件仍須實體審查（最高法
    院104 年度台簡抗字第212 號裁定參照）。
五、經查：本件被繼承人乙○○於109 年8 月10日死亡，抗告人於
    109 年11月6 日具狀向本院聲請拋棄繼承，並提出戶籍謄本
    、印鑑證明及繼承系統表為證，經本院准予備查，此經本院
    依職權調閱109 年度司繼字第3419號拋棄繼承卷宗查明屬實
    ，抗告人拋棄繼承之意思表示，合於民法第1174條拋棄繼承
    之要件，故於意思表示到達本院時（即109年11月6 日），
    即溯及繼承開始時生繼承權喪失之法律效果。抗告人雖主張
    其為上開拋棄繼承之意思表示錯誤，應予撤銷拋棄繼承之意
    思表示云云，惟依抗告人所述可知，甲○○並非於其昏迷或意
    識不清時抓其手蓋手印、推其去戶政事務所辦理印鑑證明，
    而是在其有意識之情形下讓甲○○抓其手蓋手印，其更偕同甲
    ○○前往戶政事務所申辦印鑑證明用以向本院聲請拋棄繼承，
    故難認抗告人對拋棄繼承一事係出於不知情或錯誤之情況下
    為之，是本件抗告人拋棄繼承之聲請已合於民法第1174條拋
    棄繼承之要件，本院准予備查於法並無不合。本院既僅形式
    上審查是否符合程序上之要件，無需為實體上之審查，揆諸
    前開說明，抗告人對此節如更有爭執，自另應循民事訴訟程
    序訴請法院為實體上之裁判，例如請求確認對被繼承人之遺
    產有繼承權存在，以謀解決，是抗告人聲請撤銷前開拋棄繼
    承意思表示，於法不合，不應准許。從而，原審裁定駁回抗
    告人於原審之聲請，並無違誤。抗告意旨指摘原裁定違法不
    當，求為廢棄改判，為無理由，應予駁回。
六、結論：本件抗告為無理由，裁定如主文。
中　　華　　民　　國　 111　　年　　5 　月 　　12 　　日
                家事第一庭審判長法  官  盧軍傑
                                法  官  郭光興
                                法  官  周靖容
以上正本證明與原本無異。
本裁定僅得以適用法規顯有錯誤為理由，提起再抗告。如提起再
抗告，應於收受送達後10日內委任律師為代理人向本院提出再抗
告狀。
中　　華　　民　　國　　111 　年　　5 　　月　　12　　日
                                書記官  鄭淑怡